【裁判字號】    97,消債更,1368
【裁判日期】    980429
【裁判案由】    更生事件
【裁判全文】
臺灣臺南地方法院民事裁定          97年度消債更字第1368號
債  務  人  甲○○
代  理  人  黃雅萍  律師
上列當事人因消費者債務清理事件聲請更生，本院裁定如下：
    主    文
聲請駁回。
聲請費用由債務人負擔。
    理    由
一、本件聲請意旨略以：債務人甲○○有不能清償債務之情事，
    且其無擔保或無優先權之債務總額未逾新臺幣（下同）1,20
    0萬元，復未經法院裁定開始清算程序或宣告破產，前與債
    權金融機構成立債務協商，每月應償還23,534元。債務人任
    職於統一企業股份有限公司，平均每月薪資為36,580元，需
    支出租屋費、三商美邦人壽保險股份有限公司保險費、分擔
    丈夫房貸及其他生活必需費用合計約33,333元，又於97年10
    月薪資降為26,000元，因薪資減少，已無法維持最低生活開
    銷，履約實有困難；嗣後因債務及工作壓力過大導致身體不
    堪負荷罹患子宮肌瘤等病症，乃於民國（下同）97年12月1
    日辭去長期熬夜的工作，目前覓職不易仍待業中，已無收入
    。債務人因不可歸責於己之事由，致履行顯有重大困難，為
    此，依消費者債務清理條例提出本件更生之聲請等語。
二、按債務人與金融機構協商成立者，不得聲請更生或清算，但
    因不可歸責於己之事由，致履行顯有重大困難者，不在此限
    ；本條例施行前，債務人依金融主管機關協調成立之中華民
    國銀行公會會員辦理消費金融案件無擔保債務協商機制與金
    融機構成立之協商，準用前項之規定，消費者債務清理條例
    第151條第5項、第6項分別有明文規定。衡諸債之關係，係
    以當事人間之信賴關係為基礎，為社會經濟組織之重要支柱
    ，故當事人於以法律行為追求自己之利益之際，亦應顧及對
    方之利益，並考量債權債務在社會上之作用，本於誠實及信
    用之原則，行使債權及履行債務。是對於已陷入經濟上困境
    之消費者，若任其於惡性循環之債務窘境中生存，將衍生嚴
    重之社會問題，難以維持安定之社會經濟秩序，故為兼顧債
    權人、債務人雙方之利益，對陷於經濟上困境之消費者，乃
    允其於消費者債務清理條例施行後，得選擇以重建型之更生
    程序或清算型之清算程序清理其債務，藉以妥適調整債務人
    與債權人及其他利害關係人間之權利義務關係，保障債權人
    獲得公平受償，並謀求消費者經濟生活之重建復甦機會。惟
    對於已與金融機構協商成立，或於本條例施行前，已依金融
    主管機關協調成立之中華民國銀行公會會員辦理消費金融案
    件無擔保債務協商機制與金融機構成立協商之債務人，若非
    因不可歸責於己之事由，致履行顯有重大困難，僅係為圖謀
    減免債務，而不為債務之履行，自有違債權契約為誠信契約
    之本旨，故依消費者債務清理條例第151條第6項準用同條第
    5項前段之規定，不得聲請更生或清算，始能避免肇致道德
    危險。次按聲請更生或清算不合程式或不備其他要件者，法
    院應以裁定駁回之，但其情形可以補正者，法院應定期間先
    命補正，消費者債務清理條例第8條定有明文。
三、經查：
(一)、債務人甲○○前於消費者債務清理條例施行前，依金融主管
    機關協調成立之中華民國銀行公會會員辦理消費金融案件無
    擔保債務協商機制與金融機構於95年5月間成立協商，當時
    債務人之無擔保債務總額為1,882,712元，雙方約定債務人
    每月應償還款項合計為23,534元（80期，0利率），債務人
    自95年5月10日起開始依約繳款31期，嗣於98年3月10日毀諾
    等情，已據債務人提出協議書及無擔保債務還款計劃為證，
    且有各該債權銀行民事陳報狀附卷可稽，堪信為真實。
(二)、次查，債務人96年度薪資及其他所得為385,560元，又其已
    於97年12月1日自第三人統一企業股份有限公司離職，離職
    前每月實發薪資金額約40,886元（97年1月起至11月止薪資
    平均值），且離職時尚領取優惠退職金656,231元，此有勞
    保局電子閘門查詢作業被保險人投保資料查詢、稅務電子閘
    門財產所得調件明細表、債務人薪資明細表、薪轉存摺影本
    及統一企業股份有限公司98年4月9日民事陳報狀在卷足憑。
    本院審酌我國97年度、98年度最低生活費標準為每人9,829
    元，有歷年最低生活費一覽表在卷足佐，而上開生活費標準
    係按照政府公布最近一年平均每人消費支出（包含食品費、
    衣著鞋襪費、房租水電費、家居管理費、醫療保健費、交通
    通訊費、娛樂教育費及雜項支出）百分之60訂定，縱再加上
    債務人主張其於工作期間每月4,000元之房屋租金支出，惟
    以債務人每月平均薪資所得扣除每月必要生活費用後之餘額
    為27,057元（計算式：00000-0000-0000＝27057），並非不
    能履行依債務協商約定每月應償還之款項23,534元。
(三)、債務人雖主張其每月尚需支出保險費1,799元云云，並提出
    三商美邦人壽保險股份有限公司保險單及保險費送金單等件
    影本為憑；惟查，債務人若經濟生活有困難，對於非強制性
    之任意保險部分，應謹慎衡量自身收入與支出狀況，作彈性
    調整，要難謂該任意保險費之支出係屬債務人之必要生活費
    用。債務人雖又主張其須分擔其夫部分房貸云云，縱認其所
    言屬實，惟該房地既為其夫所有而非屬債務人之財產，有稅
    務電子閘門財產所得調件明細表在卷可查，債務人自不能以
    為其夫分擔債務為由而損及其債權人之利益。且依房屋貸款
    之性質，係藉由分期付款方式獲取房屋之使用收益處分權，
    逐漸累積其資產價值，債務人既已主張有不能清償債務之情
    形，當無再行支付其夫房屋貸款增加其夫資產價值，而輕忽
    其債權人債權之理。況徵諸債務人之夫非無工作收入之人，
    名下除上開房地外，尚有坐落台南縣學甲鎮○○段田賦乙筆
    （價值690,120元），有勞保局電子閘門查詢作業被保險人
    投保資料查詢及稅務電子閘門財產所得調件明細表附卷可稽
    ，債務人之夫若有衡平其財務狀況之需要，實應選擇妥適處
    分其資產之方式，以減輕其債務負擔，始符合公平及誠信原
    則。是以債務人之夫之房屋貸款，難認係債務人之必要生活
    費用支出。綜觀債務人自95年5月10日起開始依約繳款31 期
    ，迄至本件更生聲請程序中之98年3月10日始告毀諾，足證
    債務人於離職前之每月平均薪資所得扣除每月必要生活費用
    後之餘額，並非不能履行債務協商約定每月應償還之23,534
    元。
(四)、又債務人嗣雖於97年12月1日自第三人統一企業股份有限公
    司離職，並因子宮腺肌瘤、子宮肌瘤、高泌乳激素血症至郭
    綜合醫院接受治療，醫院表示宜多休息，不宜高壓力及熬夜
    ，有債務人提出之郭綜合醫院診斷證明書為憑，惟觀債務人
    係63年10月10日出生，年僅34歲，有戶籍謄本在卷足參，而
    更生程序主要即係以債務人於法院裁定開始更生程序後之薪
    資、執行業務所得或其他固定收入作為更生方案之償債來源
    ，因此，債務人現雖暫時休養待業中，惟其離職時尚領取優
    惠退職金656,231元，可徵債務人於98年3月10日之毀諾，難
    謂係因其待業無工作收入所致。
(五)、衡諸債務人與金融機構協商成立後，除非係因不可歸責於債
    務人致履行債務顯有重大困難之事由存在，否則原則上係不
    許債務人聲請更生或清算，此乃債權契約係誠信契約之體現
    。而債務清理程序係債務清理之最後手段，為有效分配司法
    資源，並節省當事人之勞費，於債務人有債務履行可能性時
    ，應允債務人與債權人雙方得自主協商解決其債權債務，以
    妥適調整雙方及其他利害關係人間之權利義務關係，保障雙
    方之權益。是以目前債權銀行對於95年債務協商成立後毀諾
    之債務人，業已積極提供「個別協商一致性方案」之協商程
    序，願意與毀諾之債務人再次協商償還方案，若債權銀行願
    意提供與債務人之還款條件，係債務人有能力履行之債務清
    償方案，但債務人卻藉詞不為同意，或債權銀行願意提供債
    務人更優惠之還款條件，並希望與債務人再次協商，惟債務
    人卻消極地不與債權銀行進行協商，使得有履行可能性之債
    務清償方案因此無法成立，凡此情況，均難謂債務人與金融
    機構協商成立後，係因不可歸責於債務人之事由，始發生債
    務人履行債務顯有重大困難之結果，揆諸上開說明，自不符
    法定得聲請更生或清算之要件。本件斟酌最大債權銀行台新
    銀行多次與債務人聯繫協商事宜，債務人僅表示俟更生通過
    後會找工作還款，而消極不與債權銀行進行協商，有本院公
    務電話紀錄及債權銀行陳報狀在卷可參，顯見債務人消極地
    不與債權銀行進行協商，使得有履行可能性之債務清償方案
    因此完全無成立之機會。倘若債務人認原協商成立之清償方
    案有不適當履行之情形，本應誠實面對債務，再次循「個別
    協商一致性方案」之協商程序，積極與債權人協商謀求更合
    理之債務清償方案，而非選擇輕率毀諾，惟債務之履行，除
    了債務人之努力之外，亦需金融機構之債權人審慎評量其社
    會責任，對有還款誠意之債務人給予最大之協助，而於追求
    自己利益之際，並兼顧對方之利益，方符合本條例兼顧保障
    債權人公平受償及債務人經濟生活重建復甦之立法目的。是
    以最大債權銀行台新銀行既願依「個別協商一致性方案」之
    協商程序與債務人再次協商償還方案，債務人非不得尋找適
    合自己作息時間之工作，並利用協商程序向最大債權銀行謀
    求有履行可能性之債務清償方案，而非選擇消極地逃避債務
    。因之，綜觀債務人之上開財產狀況及工作能力，難認債務
    人於債務協商成立後，係因不可歸責於己之事由，致其履行
    債務顯有重大困難始予以毀諾，尚與法定得聲請更生之要件
    不合。
四、綜上所述，債務人於消費者債務清理條例施行前，既已與金
    融機構之債權人依金融主管機關協調成立之中華民國銀行公
    會會員辦理消費金融案件無擔保債務協商機制成立協商，而
    其後之毀諾不履行債務，亦難謂符合因不可歸責於己之事由
    ，致履行顯有重大困難之要件。則債務人聲請更生，顯然違
    背消費者債務清理條例第151條第6條準用同條第5項前段之
    規定，且上開欠缺又屬無從補正，從而，依上開說明，應予
    駁回其更生之聲請，爰裁定如主文。
中    華    民    國    98    年    4    月     29    日
              民事第三庭    法      官  張季芬
上為正本係照原本作成。
如不服本裁定，應於裁定送達後10日內，以書狀向本院提出抗告
，並繳納抗告費新臺幣1千元。
中    華    民    國    98    年    4    月     29    日
                            書  記  官  顏惠華
 附表：債務人之債權人名稱、債權金額
┌───┬─────────┬─────────────┐
│編號  │債權人名稱        │現存實際債權金額（新台幣）│
├───┼─────────┼─────────────┤
│1     │國泰世華商業銀行  │債務人尚積欠252,484元（含 │
│      │股份有限公司      │信用卡76,710元、通信貸175,│
│      │                  │774元）。                 │
├───┼─────────┼─────────────┤
│2     │荷商荷蘭銀行      │債務人截至97年11月28日止，│
│      │股份有限公司      │尚積欠92,704元。          │
│      │台北分公司        │                          │
├───┼─────────┼─────────────┤
│3     │遠東國際商業銀行  │債務人尚積欠信用卡債權本金│
│      │股份有限公司      │88,932元，及自97年11月10日│
│      │                  │起至97年11月28日止，以本金│
│      │                  │金額按19.71%計算之利息864 │
│      │                  │元，暨自97年11月10日起至97│
│      │                  │年11月28日止，以每月600元 │
│      │                  │計算之違約金600元。       │
├───┼─────────┼─────────────┤
│4     │台新國際商業銀行  │債務人截至97年11月19日止，│
│      │股份有限公司      │尚積欠無擔保債務275,867元 │
│      │                  │。                        │
├───┼─────────┼─────────────┤
│5     │大眾商業銀行      │債務人尚積欠信用卡款項153,│
│      │股份有限公司      │006元。                   │
├───┼─────────┼─────────────┤
│6     │中國信託商業銀行  │債務人暫計至97年11月23日止│
│      │股份有限公司      │，尚積欠184617元（含現金卡│
│      │                  │107,244元、信貸77,373元） │
│      │                  │。                        │
├───┼─────────┼─────────────┤
│7     │臺灣新光商業銀行  │債務人截至97年11月23日止，│
│      │股份有限公司      │應給付199,000元，及就其中 │
│      │                  │155,720元，自97年11月24日 │
│      │                  │起至清償日止，按年息百分之│
│      │                  │19.71計算之利息。         │
└───┴─────────┴─────────────┘


司法院資訊處製作；財團法人民間司法改革基金會備份。
